【裁判字號】    94,訴,3895
【裁判日期】    951005
【裁判案由】    水利法
【裁判全文】
臺北高等行政法院判決
                                     94年度訴字第3895號
                              .
原      告  甲○○
訴訟代理人  李世才律師
被      告  經濟部
代  表  人  乙○○部長）住同.
訴訟代理人  戊○○
            丙○○
            丁○○
上列當事人間因水利法事件，原告不服行政院中華民國94年10月
14日院臺訴字第0940089435號訴願決定，提起行政訴訟。本院判
決如下：
    主  文
原告之訴駁回。
訴訟費用由原告負擔。
    事  實
一、事實概要：原告未經主管機關申准，即擅自於93年11月間雇
    用訴外人江善立駕駛挖土機及砂石車，在苗栗縣頭份鎮○○
    ○段流水潭小段332-1及333-1地號土地（以下簡稱系爭土地
    ）中港溪之河川區域內開挖整地，載運土石至苗栗縣頭份鎮
    東興大橋旁佾泰砂石廠內，並將該廠原土石運至上開河川區
    域內堆置。嗣經苗栗縣警察局頭份分局（以下簡稱頭份警分
    局）尖山派出所員警會同苗栗縣政府人員於93年11月18日勘
    驗現場查獲上情，移由被告審理結果，認原告違反水利法第
    78條之1第3款規定，乃依同法第92條之2規定課處原告罰鍰
    新台幣（下同）100萬元。原告不服，提起訴願，亦遭決定
    駁回，遂向本院提起行政訴訟。
二、兩造聲明：
  (一)原告聲明：
    1.訴願決定、原處分均撤銷。
    2.訴訟費用由被告負擔。
  (二)被告聲明：
    1.駁回原告之訴。
    2.訴訟費用由原告負擔。
三、兩造爭點：原告是否有未經申請許可即擅自於系爭土地採取
              土石之行為？
  (一)原告主張之理由：
    1.查系爭土地之所有人為訴外人張陳圓，而與上開土地毗鄰
      之苗栗縣頭份鎮○○○段流水潭小段331-1地號土地則為
      原告之母所有（現已轉讓他人），上開土地當時均出租予
      訴外人蔡宗豪。嗣因租約屆滿，蔡宗豪依約應將土地回復
      原狀後交還所有權人，遂委託原告介紹拖車及怪手司機代
      為處理廢土，原告乃介紹江善立幫忙清理，此觀蔡宗豪於
      93年11月26日在頭份警分局尖山派出所之偵訊筆錄「（問
      ：右項年籍資料是否正確？目前職業？）答：正確；目前
      是頭份鎮蘆竹里『虹瀚資源回收廠』的負責人。」、「（
      問：甲○○與你是何種關係？）答：甲○○是我承租『虹
      瀚資源回收廠』的地主。」、「（問：右述甲○○的行為
      ，你是否可以做說明？）答：我和我太太林文君九十一年
      一月份，跟張呈祥、張陳圓夫婦承租位於『虹瀚資源回收
      廠』旁邊的空地，作為砂石場，因為今年十二月份租約就
      到期了，我必需依合約將承租地整理完畢後歸還地主，所
      以我就請甲○○全權整地、回填。我跟甲○○說，要將空
      地上雜物、骯髒的土石運走，並購買清土回填。」、「（
      問：你是否知道甲○○從『虹瀚』採取土石，再雇工運至
      『佾泰砂石廠』？他是否有申請土石採取許可？）答：我
      知道；他沒有申請許可，我們只是回填、整地，將現場較
      髒的泥土載走，並將買來的清土載到現場回填，並沒採取
      土石。」等語即明，當時在場友人訴外人盧士傑亦可作證
      ，故本件整地之土地並非原告之土地，而係蔡宗豪向張陳
      圓所承租位於虹瀚資源回收廠旁之空地（即砂石廠），原
      告僅係受蔡宗豪之指示整地，且江善立之雇用人為蔡宗豪
      ，並非原告。據此，原告既非地主，亦非行為人，被告不
      論以地主或行為人之地位處罰原告，均屬有誤。另被告業
      已認蔡宗豪及江善立均為行為人而各處以罰鍰100 萬元，
      其竟又認原告為行為人，處以罰鍰100 萬元，非但未查明
      事實，亦有違一事不二罰之原則，於法不合。
    2.次查本件會勘紀錄載明「．．．五、會勘結論：一經現場
      勘查結果，旨揭地號土地現況目前有遭業者整地及堆置土
      方之情形，怪手停置於現場無運作。二本案整地面積約該
      土地之三分之一，業者預作整平作業，無未經許可採取土
      石之情事。三本案整地行為請業者依規提出申請，目前該
      土地部分已作整理及堆置土方之情形，請業者（地主），
      限期十日內恢復原有可供農作之良田。．．．」等語，業
      已明示無未經許可採取土石之情事，並就整地之情形釋明
      為「該土地部分已作整理」，可證僅有整理土地及為清除
      地上雜物而有堆置廢土雜物之情形，並無任何開挖及回填
      廢土之情事。從而被告以原告未經許可即「開挖」整地及
      「回填廢土」，核處原告罰鍰，顯與事實不符，亦與水利
      法規定之要件不合。準此，原處分顯有違誤，應予撤銷。
  (二)被告答辯之理由：
    1.按依水利法第78條之1第3款規定，河川區域內採取或堆置
      土石，應經許可，違反者，應依同法第92條之2第7款規定
      處100萬元以上500萬元以下罰鍰。
    2.本件原告雇用江善立駕駛挖土機及砂石車，未經許可即於
      苗栗縣頭份鎮中港溪河川區域內之系爭土地採取土石（處
      分書違規地點誤植為332-1、333、334-1地號，業經被告
      於94年8月2日以經授水字第09420212650號函予以更正在
      案，另本件採取土石範圍尚包含河川區域外之苗栗縣頭份
      鎮○○○段流水潭小段332及333地號土地），並載運土石
      至頭份鎮東興大橋旁之佾泰砂石廠內，違反水利法第78條
      之1第3款規定，被告依同法第92條之2規定處以原告罰鍰
      100萬元，核無不合。茲原告訴稱略謂系爭土地為張陳圓
      所有，而毗鄰之331-1地號土地為原告之母所有（現已轉
      讓他人），上開土地當時均出租予蔡宗豪，嗣因租期屆滿
      ，蔡宗豪依約應將該地回復原狀後交還予原告，為清理土
      地上之雜物廢土，蔡宗豪乃託其代為介紹拖車司機及怪手
      ，原告遂介紹江善立幫忙清理廢土雜物，被告既認蔡宗豪
      及江善立均為行為人而各處以100萬元之罰鍰，又認原告
      為行為人，並處以100萬元之罰鍰，顯有違一事不二罰原
      則等語，資為爭議。
    3.經查原告未經主管機關申准，即擅自於93年11月間雇用江
      善立駕駛挖土機及砂石車，在河川區域內之系爭土地採取
      土石，並載運至頭份鎮東興大橋旁之佾泰砂石廠內，復由
      他處將廢棄土運至系爭地點內堆置，有經原告簽名捺印之
      頭份警分局尖山派出所93年11月18日偵訊筆錄及現場照片
      附於原處分卷可稽。且原告於上開偵訊筆錄供稱「（問：
      您雇請何人載運土石？自何處載運？載運往何處？）答：
      我雇請『小江』江善立一人載運土石；自頭份鎮蘆竹里『
      虹瀚資源回收廠後方空地』（頭份鎮蘆竹湳流水潭小段三
      三二之一及三三三號）載運土石，到頭份鎮東興大橋旁的
      『佾泰砂石廠』。」等語，依現場照片亦可知原告確自河
      川區域內採取土石及於現場堆置成堆之廢棄土，故原告於
      河川區域內未經許可採取土石及開挖整地回填廢土，已甚
      為明確，非原告所稱僅係代蔡宗豪介紹拖車司機及怪手而
      已。況蔡宗豪於93年11月26日在頭份警分局尖山派出所偵
      訊時供稱「（問：甲○○與你是何種關係？）答：甲○○
      是我承租『虹瀚資源回收廠』的地主。」、「（問：右述
      甲○○的行為，你是否可以做說明？）答：我和我太太林
      文君九十一年一月份，跟張呈祥、張陳圓夫婦承租位於『
      虹瀚資源回收廠』旁邊的空地，做為砂石場，因為今年十
      二月份租約就到期了，我必需依合約將承租地整理完畢後
      歸還地主，所以我就請甲○○全權整地、回填。我跟甲○
      ○說，要將空地上雜物、骯髒的土石運走，並購買清土回
      填。」等語，足見原告、江善立與蔡宗豪有共同犯意與行
      為聯絡，即原告等3人均為該違法行為之共同行為人，是
      被告依法核處渠等罰鍰，並無不當。綜上所陳，本件基於
      維護河川正常機能及河防安全之河川管理需要，依法所作
      處分並無違誤，原告之訴為無理由，應予駁回。
    理  由
一、本件起訴時被告之代表人為何美玥，嗣於本件訴訟程序進行
    中變更為黃營杉，再變更為乙○○，茲由其聲明承受訴訟，
    核無不合，應予准許，合先敘明。
二、按「河川區域內之下列行為應經許可：．．．三、採取或堆
    置土石。」、「有下列情形之一者，處新臺幣一百萬元以上
    五百萬元以下罰鍰：．．．七、違反第七十八條之一第三款
    、第七十八條之三第二項第三款規定，未經許可採取或堆置
    土石者。」，水利法第78之1 條第3 款、第92之2 條第7 款
    分別定有明文。
三、本件原告未經主管機關申准，即擅自於93年11月間雇用江善
    立駕駛挖土機及砂石車，在河川區域內之系爭土地採取土石
    ，並載運至頭份鎮東興大橋旁之佾泰砂石廠內，復由他處將
    廢棄土運至系爭地點內堆置，嗣於93年11月18日遭警查獲等
    情，有土地登記謄本及現場會勘記錄、河川區域圖、偵訊筆
    錄等影本暨現場彩色照片影印附卷可稽。原告對於系爭土地
    在上開時間遭警查獲採取土石一節並不爭執，惟以其僅介紹
    江善立至該地整地，並將堆置之廢土雜物運走，以便蔡宗豪
    返還土地予地主，其並非行為人亦非地主云云資為主張。第
    依經濟部89年11月24日經（89）水利字第89888763號函，系
    爭土地係坐落在河川區域內，是凡在系爭土地有採取或堆置
    土石之行為，即應申經主管機關許可，殆無疑義。本件自現
    場彩色照片影印觀之，系爭土地砂石遍佈，僅有少數雜木、
    樹叢，並無種植農作跡象，查獲堆置及開挖採取砂石地點面
    積範圍廣大並相鄰，挖土機及砂石車型體龐大，挖土機之怪
    手係呈往下挖掘姿態，其間土地上復有明顯車輪輾壓痕跡及
    胎痕，是本件有採取及堆置土石之行為，應可確定。經查原
    告於警訊時就其如何雇請『小江』江善立一人載運土石，自
    頭份鎮蘆竹里『虹瀚資源回收廠後方空地』（頭份鎮蘆竹湳
    流水潭小段三三二之一及三三三號）載運土石至頭份鎮東興
    大橋旁之『佾泰砂石廠』等情陳述甚詳，核與蔡宗豪於93年
    11月26日警訊中所稱伊請原告全權整地、回填等情相符，第
    以原告自承其與江善立並無仇恨怨隙，衡情自無設詞誣攀之
    理，亦無憑空捏造故陷己入罪或違章之可能，所言自為可信
    ，是原告並非僅係介紹人，而係行為人，堪以認定。至原告
    所稱其並非地主及被告有一事處罰多人之一事二罰等節，因
    水利法第92之2 條第7 款規定著重於行為之違章，並不以土
    地所有權人為限，原告所稱殊有誤解，併此敘明。故被告以
    於系爭地點查獲原告所雇用之司機江善立及挖土機、砂石車
    等車輛暨原告與蔡宗豪之偵訊筆錄等為據，認原告在系爭地
    點整地採取砂石，即非無憑。從而被告以原告未經申請許可
    即於系爭地點採取土石，而予以課處罰鍰，所為處分，揆諸
    首揭法條規定，並無違誤，訴願決定予以維持，亦無不合，
    原告徒執前詞，訴請撤銷，為無理由，應予駁回。另兩造其
    餘之主張與陳述，因與本件判決結果不生影響，爰不予一一
    指駁論述審酌，附此述明。
據上論結，本件原告之訴為無理由，依行政訴訟法第98條第3項
前段，判決如主文。
中    華    民    國    95    年    10    月    5     日
                         第四庭      審判長  楊莉莉
                                     法  官  陳金圍
                                     法  官  林育如
上為正本係照原本作成。
如不服本判決，應於送達後20日內，向本院提出上訴狀並表明上
訴理由，如於本判決宣示後送達前提起上訴者，應於判決送達後
20日內補提上訴理由書（須按他造人數附繕本）。
中    華    民    國    95    年    10    月    5     日
                                     書記官  蘇亞珍


司法院資訊處製作；財團法人民間司法改革基金會備份。
